【裁判字號】    89,易,2029
【裁判日期】    900420
【裁判案由】    詐欺
【裁判全文】
臺灣板橋地方法院刑事判決                        八十九年度易字第二○二九號
    公  訴  人  臺灣板橋地方法院檢察署檢察官
    被      告  丙○○
右列被告因詐欺案件，經檢察官提起公訴（八十九年度偵字第三五○七號），本院判
決如左：
    主  文
丙○○意圖為自己不法之所有，以詐術使人將本人之物交付，處有期徒刑肆月，如易
科罰金，以參佰元折算壹日。
    事  實
一、丙○○明知自己所欠債務、貸款甚為龐大，其資力、信用均不佳之情形，竟猶基
    於為自己不法所有之意圖，於民國八十七年五月間，分別向丁○○稱其信用良好
    ；及向甲○偽稱其收入甚高，且有父親名下多筆土地可資融貸運用，惟因經營機
    車行，須用之資金一時周轉不及，欲邀丁○○、甲○加入其互助會。致使丁○○
    、甲○均陷於錯誤，在臺北縣中和市○○路○段六五號所經營之阿全機車行，參
    加其所招募之每會新臺幣（下同）二萬元互助會，並互約採內標制，含會首及會
    員共二十七人，至八十九年五月五日止，於每月五日召開。丁○○因不知丙○○
    之資力不佳而加入一會；甲○則因誤信丙○○有清償能力，而以甲○、沈林發、
    乙○○等名義，先加入五會，後又承接一會，並均按期繳交會款；又因丙○○向
    甲○等一再陳稱其確有多筆土地可資運用，使乙○○決意承接甲○所參加之其中
    二會互助會，並按期繳交會款。嗣於八十八年一月五日，甲○以標金六千五百元
    得標時，丙○○遲不交付甲○應得之合會金，至八十八年二月五日開標日，甲○
    前來詢問，始告以欲止會停標，未清償丁○○、甲○、乙○○之會款便逃逸他去
    。丁○○、甲○、乙○○始知受騙。
二、案經被害人甲○、乙○○、丁○○訴請臺灣板橋地方法院檢察署檢察官偵查起訴
    。
    理  由
一、訊據被告丙○○固不否認為召集互助會，而邀集陳金樹、甲○參與，後來乙○○
    承接其中二會加入付款，伊所欠之告訴人三人之會款均迄未清償等事實，惟矢口
    否認有詐騙告訴人等，辯稱：伊僅因經營機車行周轉不靈，故互助會無法繼續；
    至於伊父親之土地，因用以償還地下錢莊欠款而變賣，已不存在，伊召開互助會
    時並沒有向告訴人等施詐云云。惟查：被告自承其於本件互助會召開前，即欠甲○共達二百三十四萬八千九百元，有臺灣省合作金庫支票十一張、借據二紙在卷
    為憑；至八十九年止，被告積欠甲○之借款、會款累計更高達三百四十萬二千一
    百元，此業據甲○提出欠款明細表、臺北市市林區調解委員會調解書等在卷為憑
    ，且經提示被告確認所欠金額無訛。是除可認被告於召開本件互助會時資力、信
    用即已不佳外，以其認識甲○二、三年間，僅對於甲○所負之債務即達三百餘萬
    ，其更自承有向合作金庫貸款一百萬，及變賣土地清償對地下前莊之欠款等情觀
    之（見臺灣板橋地方法院檢察署八十九年四月十一日訊問筆錄、本院九十年一月
    六日、九十年四月十日訊問筆錄），其經營一機車行，且所使用之店面係以每月
    三萬五千元租得，為何短短二、三年間即須要數百萬資金供以周轉？足見其向告
    訴人丁○○、甲○所稱召集互助會係為機車行資金周轉，係有意隱瞞自己債臺高
    築之事實，使告訴人等誤信被告召集互助會目的僅係一時之急。且依告訴人之社
    會經驗，本足以判斷經營機車行所需周轉資金及風險，告訴人甲○之子乙○○更
    有經營機車行經驗，並證述該行業之經營並不需要太多資金周轉等語（見本院九
    十年四月十日審判筆錄），則被告向告訴人等稱其召會僅欲維持機車行運作，顯
    係隱瞞自己召集互助會之用途及目的，使告訴人等對參加此組互助會之風險評估
    陷於錯誤，而應募加入並按期繳交會款，被告猶仍狡稱其無施用詐術云云，自無
    足採。又查：告訴人甲○指述被告於召集互助會前曾告以有其父親名下多筆土地
    可資運用（見本院九十年四月十日訊問筆錄），被告雖又辯稱是召開互助會後始
    告知有土地可運用，而非於召開互助會前即告知云云，但以召集互助會前，被告
    已積欠甲○二百餘萬元，告訴人甲○未受清償之際，竟仍有願意加入被告之互助
    會，且一次加入五會，之後又承接一會，並由其子告訴人乙○○加入承接其所參
    加之二會，如非被告有向告訴人甲○保證有土地可資運用等語，告訴人甲○豈敢
    輕率入會？且被告更曾提出土地登記謄本之影本取信告訴人甲○，除據告訴人指
    訴歷歷外，告訴人乙○○亦陳稱有聽過被告談到土地之事等語（見本院九十年四
    月十日訊問筆錄），足認被告確有於召集戶助會前向告訴人甲○虛稱其有清償能
    力等情，至被告所辯並非於召開互助會前即告知云云，當係臨訟飾詞，亦無足採
    。且被告於八十八年一月五日告訴人甲○標得，迄未交付其應得之會款，遲至八
    十八年二月五日始告知止會，亦據告訴人甲○、乙○○指訴歷歷，更有本件互助
    會會單紙、告訴人支出本會之各期會款資料等在卷，更足佐證被告見事蹟敗露而
    心虛匿飾。是本件事證明確，被告犯行堪予認定。
二、核被告所為，係犯刑法第三百三十九條第一項之詐欺罪。被告以一施用詐術，成
    立互助會吸收會員資金之行為，使告訴人甲○、乙○○、丁○○陷於錯誤分別交
    付財物，係以一行為同時侵害告訴人等三人個別之財產法益，為同種之想像競合
    犯，應依刑法第五十五條之規定，從一重之詐欺取財罪處斷。爰審酌被告無前案
    紀錄，有臺灣高等法院檢察署刑案紀錄簡覆表附卷可稽，因債務纏身情急觸法，
    雖曾於八十八年間與告訴人甲○成立調解，但仍未如調解條款約定如期賠償告訴
    人，並衡其犯罪手段、所得利益等一切情狀，量處如主文所示之刑。又刑法第四
    十一條業於九十年一月四日經立法院修正通過，並經總統於九十年一月十日公布
    ，而於同年一月十二日生效施行，其修正條文為：「犯最重本刑為五年以下有期
    徒刑以下之刑之罪，而受六個月以下有期徒刑或拘役之宣告，因身體、教育、職
    業、家庭之關係或其他正當事由，執行顯有困難者，得以一元以上三元以下折算
    一日，易科罰金。但確因不執行所宣告之刑，難收矯正之效，或難以維持法秩序
    者，不在此限。」「併合處罰之數罪，均有前項情形，其應執行之刑逾六月者，
    亦同」，核與修正前刑法第四十一條相較，修正後條文顯較有利於被告，故本件
    於宣告如主文所示之刑外，並適用修正後刑法第四十一條第一項前段規定，諭知
    易科罰金之折算標準。
據上論斷，應依刑事訴訟法第二百九十九條第一項前段、刑法第二條第一項前段、第
五十六條、第三百三十九條第一項、第四十一條第一項前段、第五十五條，罰金罰鍰
提高標準條例第一條前段、第二條，判決如主文。
本案經檢察官高智美到庭執行職務
中      華      民      國      九十      年      四      月    二十    日
                                  臺灣板橋地方法院刑事第六庭
                                          法  官  林漢強
右正本證明與原本無異。
如不服本判決，應於判決送達後十日內，向本院提出上訴狀。
                                          書記官  黃大千
中      華      民      國      九十      年      四      月    二十    日
附錄本件論罪科刑所用法條：
刑法第三百三十九條第一項。
刑法第三百三十九條
意圖為自己或第三人不法之所有，以詐術使人將本人或第三人之物交付者，處五年以
下有期徒刑、拘役或科或併科一千元以下罰金。
以前項方法得財產上不法之利益或使第三人得之者亦同。
前二項之未遂犯罰之。


司法院資訊處製作；財團法人民間司法改革基金會備份。
